ACORDAO-COMPLETO-2435785

ACÓRDÃO 12290/2020 ATA 39/2020 - SEGUNDA CÂMARA

VISTO, relatado e discutido o ato de aposentadoria de João Correa da Silva no cargo de Auditor Federal de Controle Externo desta Corte.
ACORDAM os ministros do Tribunal de Contas da União, reunidos em sessão da 2ª Câmara, ante as razões expostas pela relatora, e com fundamento nos artigos 71, incisos III e IX, da Constituição Federal de 1988, 1º, inciso V, e 39, inciso II, da Lei 8.443/1992, 1º, inciso VIII, 259, inciso II, e 262 do Regimento Interno, 8º da Resolução TCU 206/2007 e 19 da Instrução Normativa TCU 78/2018, bem como na Súmula TCU 106, em: 
9.1. considerar ilegal o ato de aposentadoria em análise e negar-lhe registro;
9.2. dispensar a reposição das importâncias indevidamente recebidas de boa-fé pelo beneficiário até a data da notificação desta deliberação à unidade jurisdicionada;
9.3. determinar à Secretaria-Geral de Administração deste Tribunal que:
9.3.1. no prazo de 15 (quinze) dias, a contar da ciência desta deliberação, cesse o pagamento, nos proventos do interessado, da parcela relativa à "opção", sob pena de ressarcimento das quantias pagas indevidamente e responsabilização solidária da autoridade competente;
9.3.2. comunique a João Correa da Silva a deliberação deste Tribunal e o alerte de que o efeito suspensivo proveniente de eventual interposição de recursos no TCU não o eximirá da devolução dos valores indevidamente recebidos após a notificação, em caso de desprovimento dos apelos;
9.3.3. no prazo de 30 (trinta) dias, a contar da ciência deste acórdão:
9.3.3.1. faça juntar, por cópia, comprovante da data em que o interessado dele tomar conhecimento; e
9.3.3.2. emita novo ato, em que seja suprimida a irregularidade, e o submeta ao TCU para nova apreciação.

Ato de concessão de aposentadoria a ex-servidor do Tribunal de Contas da União.

Segunda Câmara

Tribunal de Contas da União.

3. Interessado: João Correa da Silva (CPF XXX.512.901-XX).

13.1. Ministros presentes: Aroldo Cedraz (na Presidência), Raimundo Carreiro e Ana Arraes (Relatora).
13.2. Ministro-Substituto convocado: André Luís de Carvalho.
13.3. Ministro-Substituto presente: Marcos Bemquerer Costa.

ANA ARRAES

Transcrevo, a seguir, a instrução elaborada na Secretaria de Fiscalização de Pessoal - Sefip, a qual obteve a anuência de diretor técnico (peças 10/11) :
"INTRODUÇÃO 
1.	Trata-se de ato de concessão de aposentadoria de JOÃO CORRÊA DA SILVA (CPF: XXX.512.901-XX) no cargo de Auditor Federal de controle Externo deste Órgão, submetido, para fins de registro, à apreciação do Tribunal de Contas da União (TCU) , de acordo com o art. 71, inciso III, da Constituição Federal. 
2.	O ato foi cadastrado e disponibilizado ao TCU por intermédio do Sistema SISAC, na forma da Instrução Normativa TCU 55/2007.
EXAME TÉCNICO  
3.	Os autos retornaram a esta Unidade Técnica por determinação da Ministra-Relatora (peça 8) para nova manifestação em vista de novos elementos trazidos pelo servidor (peça 7) .
4.	Em nossa instrução anterior (peça 4) foi proposta a ilegalidade do ato pelos seguintes motivos:
a) incorporação de parcela de quintos/décimos de função comissionada diferente daquela que foi efetivamente exercida, contrariando jurisprudência deste Tribunal e os critérios da Lei 8.911/1994; 
b) concessão da vantagem de opção que trata o art. 2º da Lei 8.911/1994, o que proporcionou acréscimo aos proventos de aposentadoria em relação a última remuneração da atividade, assim como em virtude de não haver incidência de contribuição previdenciária na atividade, resultando em descumprimento do disposto no art. 40, caput e § 2º, da Constituição Federal, com redação dada pela Emenda Constitucional 20/1998
5.	Em relação à vantagem de opção, não há discordância do interessado, razão pela qual não há que esta Unidade se manifestar novamente.
6.	No que diz respeito à parcela de quintos/décimos de função comissionada diferente daquela que foi efetivamente exercida, o interessado trouxe na peça 7 diversos elementos que, segundo ele, provam que efetivamente exerceu FC-8 à época, o que demonstraria a legalidade da parcela de quintos/décimos dessa função.
7.	Como já foi dito em nossa instrução anterior (peça 4) , no ato concessório submetido a registro não constou o exercício da FC-8, razão pela qual ele não poderia ter incorporado quintos dessa função.
8.	O que se verifica pelos documentos acostados pelo interessado na peça 7, especialmente nas páginas 4/6, é que o interessado exerceu efetivamente diversas funções comissionadas, entre elas FC-6, FC-4 e FC-7, todavia não há nessa relação o exercício da FC-8.
9.	Percebe-se que, em um primeiro momento, houve a concessão de 5/5 da FC-6 (peça 7, p. 9/10) o que representa exatamente as funções efetivamente exercidas à época.
10.	Entretanto, em razão da reestruturação ocorrida na Secretaria deste Tribunal com base na Resolução 51/1996, o Gestor de Pessoal promoveu atualização das parcelas de quintos incorporadas para 5/5 da FC-8, consoante se verifica no documento de peça 7, p. 15.
11.	As planilhas e telas de consultas ao sistema GRH vinculadas ao tema, obtidas junto à Secretaria de Gestão de Pessoas (Segep) , e que foi juntada pelo interessado apenas reflete a descrição das funções após sua transformação em FC-8 em virtude da reestruturação da Secretaria deste Tribunal com base na Resolução 51/1996.
12.	Salientamos que a documentação apresentada pelo interessado reforça que ele efetivamente não exerceu FC-8, o que demonstra que nossa instrução anterior de peça 4 não cometeu qualquer equívoco na análise dos quintos.
13.	Portanto, mantemos nossa proposta para que o ato seja apreciado pela ilegalidade pelos seguintes motivos:
a) incorporação de parcela de quintos/décimos de função comissionada diferente daquela que foi efetivamente exercida, contrariando jurisprudência deste Tribunal e os critérios da Lei 8.911/1994; 
b) concessão da vantagem de opção que trata o art. 2º da Lei 8.911/1994, o que proporcionou acréscimo aos proventos de aposentadoria em relação a última remuneração da atividade, assim como em virtude de não haver incidência de contribuição previdenciária na atividade, resultando em descumprimento do disposto no art. 40, caput e § 2º, da Constituição Federal, com redação dada pela Emenda Constitucional 20/1998
14.	Nada obstante, deve-se dispensar a devolução dos valores indevidamente recebidos de boa-fé, nos termos do Enunciado 106 da Súmula de Jurisprudência deste Tribunal.
15.	Por fim, vale destacar que o aludido ato deu entrada neste Tribunal há menos de cinco anos, não sendo aplicável, portanto, o procedimento de contraditório e ampla defesa determinado pelo Acórdão 587/2011-TCU-Plenário.
CONCLUSÃO 
16.	A abrangência e a profundidade das verificações levadas a efeito fundamentam convicção de que o ato de aposentadoria deve ser apreciado pela ilegalidade, pelos seguintes motivos:
	a) incorporação de parcela de quintos/décimos de função comissionada diferente daquela que foi efetivamente exercida, contrariando jurisprudência deste Tribunal e os critérios da Lei 8.911/1994;
	b) concessão da vantagem de opção que trata o art. 2º da Lei 8.911/1994, o que proporcionou acréscimo aos proventos de aposentadoria em relação a última remuneração da atividade, assim como em virtude de não haver incidência de contribuição previdenciária na atividade, resultando em descumprimento do disposto no art. 40, caput e § 2º, da Constituição Federal, com redação dada pela Emenda Constitucional 20/1998.  
PROPOSTA DE ENCAMINHAMENTO 
17.	Ante o exposto, com fundamento nos arts. 71, inciso III, da Constituição Federal, 1o, inciso V, e 39, inciso II, da Lei 8.443/1992 e 260, § 1o, do Regimento Interno do Tribunal de Contas da União, propõe-se:
a) considerar ilegal e negar o registro do ato constante do presente processo.
b) dispensar o ressarcimento das quantias indevidamente recebidas de boa-fé, consoante o disposto no Enunciado 106 da Súmula de Jurisprudência do TCU;
c) determinar, com fundamento no art. 4º, inciso I, da Resolução TCU 315/2020, à Secretaria-Geral de Administração deste Tribunal que:
c.1) faça cessar, com base no art. 262, caput, do Regimento Interno do TCU, c/c art. 19, inciso II, da IN TCU 78/2018, o pagamento da vantagem de opção que trata o art. 2º da Lei 8.911/1994, no prazo 15 (quinze) dias, contados a partir da ciência desta deliberação, sujeitando-se a autoridade administrativa omissa à responsabilidade solidária, uma vez que o seu pagamento viola o art. 40, caput e § 2º, da Constituição Federal, com redação dada pela Emenda Constitucional 20/1998;
c.2) retifique, com base no art. 262, caput, do Regimento Interno do TCU, c/c art. 19, inciso II, da IN TCU 78/2018, o pagamento da vantagem de quintos/décimos, no prazo 15 (quinze) dias, contados a partir da ciência desta deliberação, sujeitando-se a autoridade administrativa omissa à responsabilidade solidária, uma vez que o seu pagamento da forma como foi deferido viola as regras da Lei 8.911/1994;
c.3) emita novo ato de aposentadoria e submeta-o a registro deste Tribunal no prazo de 30 (trinta) dias, após corrigida a falha que ensejou na ilegalidade do ato;
c.4) comunique o interessado do teor desta decisão, no prazo de 30 (trinta) dias, alertando-o de que o efeito suspensivo proveniente da interposição de eventuais recursos não o exime da devolução dos valores percebidos indevidamente após a respectiva notificação, caso os recursos não sejam providos;
c.5) no prazo de 30 (trinta) dias, contados da ciência da decisão, envie a este Tribunal documentos comprobatórios de que o interessado está ciente do julgamento deste Tribunal."
2.	Reproduzo, na sequência, o parecer parcialmente concordante do Ministério Público junto ao TCU - MPTCU (peça 12) :
"Em atenção ao despacho de V. Ex.ª (peça 8) , os autos foram remetidos à Secretaria de Fiscalização de Pessoal para análise dos novos elementos que foram trazidos pelo interessado João Corrêa da Silva, com o objetivo de comprovar o exercício de função comissionada de símbolo FC-8, que serviu de base de cálculo para a concessão de vantagem de cinco quintos.
Após a análise dos dados, a unidade técnica, em síntese, manteve o seu posicionamento sobre a ilegalidade da referida vantagem, asseverando que o interessado não exerceu FC-8, in verbis:
9. Percebe-se que, em um primeiro momento, houve a concessão de 5/5 da FC-6 (peça 7, p. 9/10) o que representa exatamente as funções efetivamente exercidas à época.
10. Entretanto, em razão da reestruturação ocorrida na Secretaria deste Tribunal com base na Resolução 51/1996, o Gestor de Pessoal promoveu atualização das parcelas de quintos incorporadas para 5/5 da FC-8, consoante se verifica no documento de peça 7, p. 15.
11. As planilhas e telas de consultas ao sistema GRH vinculadas ao tema, obtidas junto à Secretaria de Gestão de Pessoas (Segep) , e que foi juntada pelo interessado apenas reflete a descrição das funções após sua transformação em FC-8 em virtude da reestruturação da Secretaria deste Tribunal com base na Resolução 51/1996.
12. Salientamos que a documentação apresentada pelo interessado reforça que ele efetivamente não exerceu FC-8, o que demonstra que nossa instrução anterior de peça 4 não cometeu qualquer equívoco na análise dos quintos.
A Resolução 51/1996 (peça 7, p. 13-14) , ao dispor sobre a nova organização e estrutura da Secretaria Geral de Administração deste Tribunal, transformou a função de Supervisor do Serviço de Material, nível FC-6, em Diretor da Divisão de Patrimônio, nível FC-8.
O demonstrativo de funções (peça 7, p. 22) revela que essa transformação ocorreu para o servidor em 27/5/1996, quando a função que exercia passou a denominar-se Diretor da Divisão de Patrimônio, símbolo FC-8.
Diante dessas informações, pode-se constatar que essa mudança ocorreu ainda na vigência do art. 10 da Lei 8.911/1994, revogado somente em 10/12/1997, ex vi do art. 18 da Lei 9.527/1997.
Eis o teor do supracitado dispositivo da Lei 8.911/1994, in verbis:
Art. 10. É devida aos servidores efetivos da União, das autarquias e das fundações públicas, regidos pela Lei nº 8.112, de 11 de dezembro de 1990, cedidos, por afastamento, para exercício em órgão ou entidade do mesmo Poder ou de outro Poder da União, a incorporação de quintos decorrentes do exercício de cargo em comissão e de função de direção, chefia e assessoramento.
§ 1º A incorporação das parcelas remuneratórias, autorizada neste artigo, será efetivada com base no nível do cargo em comissão ou função de direção, chefia e assessoramento equivalente no Poder cedente do funcionário.
§ 2º Será admitida a conversão dos quintos incorporados, por parcelas equivalentes, nas seguintes situações:
I - quando ocorrer transformação do cargo ou função originária da incorporação efetivada; ou
II - quando acontecer mudança de cargo efetivo, mediante provimento efetivo, para Poder distinto do originário da incorporação efetuada.
§ 3º A conversão prevista no parágrafo anterior não se aplica ao servidor aposentado que tenha passado para a inatividade com a incorporação de quintos efetivada.
Esta norma estendia ao servidor efetivo, cedido para outra entidade de qualquer Poder da União, a incorporação de quintos de funções existentes na estrutura remuneratória da unidade de origem, que fossem equivalentes às funções efetivamente exercidas no órgão para o qual fora cedido.
Nota-se que o instituto da transformação de cargos e funções comissionadas não implicava total imutabilidade das correspondentes parcelas incorporadas, tanto que o § 2º previa a possibilidade de conversão de quintos já incorporados quando houvesse a transformação da função originária da incorporação efetivada.
O direito à conversão acima descrita não se restringia, por evidente, ao servidor cedido, pois se assim fosse, estar-se-ia conferindo mais benefícios ao cedido do que àqueles que exerciam idênticas funções nos próprios quadros da entidade de origem. Em verdade, tratou-se de conferir ao cedido, os mesmos direitos dos demais servidores, evidenciando tratamento isonômico.
No caso concreto, portanto, a incorporação de quintos não apresenta falhas. A situação em análise difere daquelas em que as modificações dos cargos e funções comissionadas foram efetivadas após a data de transformação dos quintos em VPNI, circunstância que, de fato, impediria a mudança no valor do benefício.
O interessado não questionou os pareceres precedentes dispondo sobre a irregularidade da parcela deferida a título de opção.
Com essas considerações, o Ministério Público de Contas manifesta-se pela ilegalidade da aposentadoria em favor de João Corrêa da Silva  (peça 2) , em razão da percepção indevida da rubrica opção."
É o relatório.

não há.

Procurador Júlio Marcelo de Oliveira.

APOSENTADORIA. PAGAMENTO IRREGULAR DA PARCELA DENOMINADA "OPÇÃO". ILEGALIDADE. NEGATIVA DE REGISTRO. DETERMINAÇÕES.

APOSENTADORIA (APOS)

Secretaria de Fiscalização de Pessoal (Sefip).

Está em análise, neste processo, o ato de concessão de aposentadoria a João Correa da Silva no cargo de Auditor Federal de Controle Externo do Tribunal de Contas da União.
2.	A Secretaria de Fiscalização de Pessoal - Sefip opinou, em sua manifestação inicial, pela ilegalidade do ato, em virtude da inclusão indevida nos proventos de vantagens relativas (peça 4) :
à "opção" de que trata o art. 2º da Lei 8.911/1994;
a "quintos/décimos" de função comissionada diferente daquela que foi efetivamente exercida.
3.	No tocante aos "quintos/décimos", verificou-se que o interessado foi aposentado com a incorporação de 10/10 (dez décimos) da FC-8 (peça 2) . Embora tenha sido observada a data-limite de 8/4/1998, percebeu-se ter havido impropriedade em relação à função incorporada, já que, no exame das funções comissionadas discriminadas no ato concessório, não foi identificado o exercício de FC-8 para fundamentar a referida inclusão, indicando que o interessado incorporou parcela de "quintos/décimos" de função diferente da efetivamente exercida à época.
4.	Estando o processo em meu gabinete, já pautado, João Correa da Silva trouxe aos autos nova documentação, com o objetivo de evidenciar e comprovar o efetivo exercício da função comissionada FC-8 (peça 7) . 
5.	Conquanto o processo tenha sido disponibilizado ao TCU em 19/5/2017 (há menos de cinco anos) , ou seja, não havendo obrigatoriedade de promover a oitiva do interessado, os documentos acostados ao processo, pelo seu ineditismo nos autos, foram examinados tendo em vista a busca pela verdade material. Dessa forma, encaminhei os autos à Sefip para nova manifestação (peça 8) .
6.	Após a análise dos dados, a unidade técnica manteve o seu posicionamento sobre a ilegalidade do ato, pelos mesmos fundamentos anteriores. No que concerne aos "quintos/décimos", a Sefip fez os seguintes apontamentos (peça 10) :
"9. Percebe-se que, em um primeiro momento, houve a concessão de 5/5 da FC-6 (peça 7, p. 9/10) o que representa exatamente as funções efetivamente exercidas à época.
10. Entretanto, em razão da reestruturação ocorrida na Secretaria deste Tribunal com base na Resolução 51/1996, o Gestor de Pessoal promoveu atualização das parcelas de quintos incorporadas para 5/5 da FC-8, consoante se verifica no documento de peça 7, p. 15.
11. As planilhas e telas de consultas ao sistema GRH vinculadas ao tema, obtidas junto à Secretaria de Gestão de Pessoas (Segep) , e que foi juntada pelo interessado apenas reflete a descrição das funções após sua transformação em FC-8 em virtude da reestruturação da Secretaria deste Tribunal com base na Resolução 51/1996.
12. Salientamos que a documentação apresentada pelo interessado reforça que ele efetivamente não exerceu FC-8, o que demonstra que nossa instrução anterior de peça 4 não cometeu qualquer equívoco na análise dos quintos." (grifos acrescentados) 
7.	O Ministério Público junto ao TCU - MPTCU divergiu parcialmente da unidade técnica no que se refere aos "quintos/décimos" e acolheu as conclusões quanto à "opção", pela ilegalidade do ato (peça 12) .
8.	Alinho-me à manifestação do Parquet e adoto seus fundamentos como razões de decidir.
9.	No que diz respeito ao pagamento da parcela denominada "opção", este Tribunal, de fato, firmou entendimento de que é "vedado o pagamento das vantagens oriundas do art. 193 da Lei 8.112/1990, inclusive o pagamento parcial da remuneração do cargo em comissão ('opção') , aos servidores que implementaram os requisitos de aposentadoria após 16/12/1998, data de publicação da Emenda Constitucional 20, que limitou o valor dos proventos à remuneração do cargo efetivo no qual se deu a aposentadoria" (Acórdão 1599/2019-TCU-Plenário, relator o ministro Benjamin Zymler) .
10.	Além disso, a jurisprudência apregoa que é "vedado ao servidor público carrear para os proventos da aposentadoria ou para a pensão por ele instituída parcela da remuneração sobre a qual não incidiu desconto previdenciário" (Acórdão 5919/2019-TCU-Primeira Câmara, também da relatoria do ministro Benjamin Zymler, entre outros) .
11.	Em consequência, é ilegal a inclusão nos proventos da parcela referente à "opção".
12. 	Sobre os "quintos/décimos", a jurisprudência deste Tribunal está efetivamente alinhada à decisão do Supremo Tribunal Federal no âmbito do Recurso Extraordinário 638.115/CE (relator o ministro Gilmar Mendes) , ao admitir a incorporação ou a atualização da vantagem, transformada em Vantagem Pessoal Nominalmente Identificada - VPNI pelo art. 62-A da Lei 8.112/1990, somente até o dia 8/4/1998, conforme previsto no art. 3º da Lei 9.624/1998. 
13.	Neste caso, verifica-se que o interessado foi aposentado com a incorporação de 10/10 (dez décimos) da FC-8 (peça 2) , com observância da data-limite de 8/4/1998. Quanto à função comissionada e sua transformação, transcrevo trecho da análise do MPTCU:
"A Resolução 51/1996 (peça 7, p. 13-14) , ao dispor sobre a nova organização e estrutura da Secretaria Geral de Administração deste Tribunal, transformou a função de Supervisor do Serviço de Material, nível FC-6, em Diretor da Divisão de Patrimônio, nível FC-8.
O demonstrativo de funções (peça 7, p. 22) revela que essa transformação ocorreu para o servidor em 27/5/1996, quando a função que exercia passou a denominar-se Diretor da Divisão de Patrimônio, símbolo FC-8.
Diante dessas informações, pode-se constatar que essa mudança ocorreu ainda na vigência do art. 10 da Lei 8.911/1994, revogado somente em 10/12/1997, ex vi do art. 18 da Lei 9.527/1997.
Eis o teor do supracitado dispositivo da Lei 8.911/1994, in verbis:
'Art. 10. É devida aos servidores efetivos da União, das autarquias e das fundações públicas, regidos pela Lei nº 8.112, de 11 de dezembro de 1990, cedidos, por afastamento, para exercício em órgão ou entidade do mesmo Poder ou de outro Poder da União, a incorporação de quintos decorrentes do exercício de cargo em comissão e de função de direção, chefia e assessoramento.
§ 1º A incorporação das parcelas remuneratórias, autorizada neste artigo, será efetivada com base no nível do cargo em comissão ou função de direção, chefia e assessoramento equivalente no Poder cedente do funcionário.
§ 2º Será admitida a conversão dos quintos incorporados, por parcelas equivalentes, nas seguintes situações:
I - quando ocorrer transformação do cargo ou função originária da incorporação efetivada; ou
II - quando acontecer mudança de cargo efetivo, mediante provimento efetivo, para Poder distinto do originário da incorporação efetuada.
§ 3º A conversão prevista no parágrafo anterior não se aplica ao servidor aposentado que tenha passado para a inatividade com a incorporação de quintos efetivada.'
Esta norma estendia ao servidor efetivo, cedido para outra entidade de qualquer Poder da União, a incorporação de quintos de funções existentes na estrutura remuneratória da unidade de origem, que fossem equivalentes às funções efetivamente exercidas no órgão para o qual fora cedido.
Nota-se que o instituto da transformação de cargos e funções comissionadas não implicava total imutabilidade das correspondentes parcelas incorporadas, tanto que o § 2º previa a possibilidade de conversão de quintos já incorporados quando houvesse a transformação da função originária da incorporação efetivada.
O direito à conversão acima descrita não se restringia, por evidente, ao servidor cedido, pois se assim fosse, estar-se-ia conferindo mais benefícios ao cedido do que àqueles que exerciam idênticas funções nos próprios quadros da entidade de origem. Em verdade, tratou-se de conferir ao cedido, os mesmos direitos dos demais servidores, evidenciando tratamento isonômico.
No caso concreto, portanto, a incorporação de quintos não apresenta falhas. A situação em análise difere daquelas em que as modificações dos cargos e funções comissionadas foram efetivadas após a data de transformação dos quintos em VPNI, circunstância que, de fato, impediria a mudança no valor do benefício.
O interessado não questionou os pareceres precedentes dispondo sobre a irregularidade da parcela deferida a título de opção."
14.	Assim, em virtude da irregularidade no pagamento da "opção", e somente por conta desta falha - permanecendo irretocável, pois, a parcela de "quintos/décimos" paga -, cumpre considerar o ato ilegal, negando-lhe registro. Ademais, impõe-se dispensar a devolução dos valores recebidos de boa-fé, nos termos da Súmula TCU 106, e determinar à Secretaria-Geral de Administração deste Tribunal que faça cessar os pagamentos da parcela "opção".
	Nesses termos, VOTO por que o Tribunal adote a minuta de deliberação que ora submeto à apreciação deste Colegiado.
TCU, Sala das Sessões Ministro Luciano Brandão Alves de Souza, em 3 de novembro de 2020.
ANA ARRAES 
Relatora